【裁判字號】    90,訴,1044
【裁判日期】    900821
【裁判案由】    違反藥事法等
【裁判全文】
臺灣高雄地方法院刑事判決                          九十年度訴字第一四四號
    公  訴  人  臺灣高雄地方法院檢察署檢察官
    被      告  甲○○
    選任辯護人  阮文泉
右列被告因違反醫師法等案件，經檢察官提起公訴（八十九年度偵字第一七五八四號
），本院判決如左：
    主  文
甲○○無罪。
    理  由
一、公訴意旨略以：被告甲○○僅具國術損傷接骨技術員資格，並未取得合法中醫師
    檢覈，竟自稱香港中醫師，在高雄縣橋頭鄉○○村○○路二十五號開設「如意堂
    綜合病理調理中心」，以診治心臟夾心、心肌缺氧、腳麻手痺、腰酸背痛、五十
    肩、僵硬症、肝炎、婦女疾病、尿酸、尿毒症、偏頭痛、胃腸疾病、十二指腸、
    初期中風調理、小兒疾病及不孕症，為不特定求診之病患診療並開立藥方，而擅
    自執行醫療業務，收取診療費，並為了其上開所執行之醫療業務，明知未經衛生
    主管機關之核准，不得擅自製造藥品，亦不得販賣，竟於民國八十九年四、五月
    間，在上開調理中心製造黑色中藥丸，內含有Iburprofen（消炎鎮痛藥）、
    Caffeine（中樞興奮藥）、Diazepam（寧神藥）、Hydrochlorothia-zide（利尿
    藥）及Thiamine（維生素）等藥劑，並將之包裝成瓶載明用量，未貼經衛生署核
    准發行之標籤，即販予病患乙○○使用。嗣於同年六月十四日，乙○○因懷疑上
    開中藥丸含有西藥或類固醇成分，向臺南市衛生局申請化驗而查悉上情。因認被
    告甲○○涉犯醫師法第二十八條第一項前段之罪嫌、藥事法第八十二條第一項之
    製造偽藥罪嫌、藥事法第八十三條第一項之販賣偽藥罪嫌云云。
二、按犯罪事實應依證據認定之，無證據不得推定其犯罪事實；不能證明被告犯罪者
    ，應諭知無罪之判決，刑事訴訟法第一百五十四條、第三百零一條第一項分別定
    有明文。次按刑事訴訟法上所謂認定犯罪事實之證據，係指足以認定被告確有犯
    罪行為之積極證據而言，如未能發現相當證據或證據不足以證明，自不能以推測
    或擬制之方法，以為裁判基礎（最高法院二十九年上字第三一０五號及四十年台
    上字第八十六號判例參照）；被害人之陳述如無瑕疵，且就其他方面調查又與事
    實相符，固足採為科刑之基礎，倘其陳述尚有瑕疵，則在未究明前，遽採為論罪
    科刑之根據，即難認為適法；又認定不利於被告之事實，須依積極證據，苟積極
    證據不足為不利被告之認定時，即應為有利於被告之認定，更不必有何有利之證
    據（最高法院六十一年臺上字第三○九九號判例、三十年上字第八一六號判例參
    照）。
三、公訴人認被告涉犯上開醫師法、藥事法犯嫌，無非是以檢舉人乙○○之供述及查
    扣之中藥藥丸、被告甲○○之名片、行政院衛生署藥物食品檢驗局檢驗成績書、
    行政院衛生署中醫藥委員會九十年三月十三日衛中會藥字第九○○二三二八號函
    等件在卷足憑為主要之論據。訊之被告甲○○固坦承僅具有國術損傷接骨技術員
    之資格，並非我國中醫師，且有於上開如意堂綜合病理調理中心，為人診治心臟
    夾心、心肌缺氧、腳麻手痺、腰酸背痛、五十肩、僵硬症、肝炎、婦女疾病、尿
    酸、尿毒症、偏頭痛、胃腸疾病、十二指腸、初期中風調理、小兒疾病及不孕症
    之事實，惟堅決否認有何違反醫師法、藥事法犯嫌，辯稱：伊是以氣功調理上開
    病症，並未製造任何藥丸交予他人服用，而所開立之處方係飲食調理之處方，也
    非藥劑處方，沒有販賣上開黑色中藥丸給乙○○服用，又伊名片上之把脈係指以
    兵功觀察之方式，且該名片上所載「香港中醫師」，係伊以氣功師父身分加入香
    港中醫師協會而來，並非偽稱具有中醫師資格等語。
四、經查：按醫師法第二十八條第一項前段之罪，係以未取得合法醫師資格者，擅自
    執行醫療業務為其犯罪之構成要件。而依醫師法第十二條規定，醫師執行業務時
    ，應製作病歷，記載病人姓名、出生年月日、性別、住址、職業、病名、診斷及
    治療情形，同法第十一條亦規定：醫師非親自診察，不得施以治療，另行政院衛
    生署六十五年四月六日衛署醫字第一０七八八０號函亦謂：凡以治療矯正或預防
    人體疾病、傷害、殘缺、保健為直接目的，所為之診療、診斷及治療或基於診察
    、診斷結果，以治療為目的，所為之處方用藥等行為的全部或一部的總稱為醫療
    行為，故所謂醫療行為，應指診斷、診察、治療及處方用藥之行為而言。亦即係
    指直接涉及可使病情變化之行為而言，如單純之對病患按摩、推拿等行為，顯難
    認屬於可使病情變化之醫療行為。又依行政院衛生署八十二年十一月十九日衛署
    醫字第八二○七五六五六號公告，未涉及接骨或交付內服藥品，而以傳統之推拿
    手法或使用民間習用之外敷膏藥，外敷生草藥與藥洗，對運動跌打損傷所為之處
    置行為，不列入醫療管理。至檢舉人乙○○指稱被告有於上開如意堂綜合病理調
    理中心，為人診治心臟夾心、心肌缺氧、腳麻手痺、腰酸背痛、五十肩、僵硬症
    、肝炎、婦女疾病、尿酸、尿毒症、偏頭痛、胃腸疾病、十二指腸、初期中風調
    理、小兒疾病及不孕症等情，已據被告坦認在卷（見偵查卷第二十六頁反面、本
    院九十年六月五日審判筆錄），並經證人即接受被告以氣功處置之人方詩閺、王
    至聖、李村原於本院審理時到庭分別結證屬實（見本院九十年七月二十四日審判
    筆錄），且有被告所不否認之名片影本一件在卷可稽，固堪信為真實。惟依證人
    方詩閺、王至聖、李村原於本院審理時所稱：「有（找被告進行診療），是因經
    期不順，所以有找被告穴道診治，被告有給我飲食方面調理單，並沒有開具藥方
    ，也沒有拿藥給我；我是打他行動電話預約看病，我是透過人家介紹，星期三、
    六被告才有在橋頭這邊替人看病」；「我們是在高雄企銀認識的，因為我有腰酸
    背痛症狀，被告給我放筋路、點穴，沒有給我吃藥。其中有一、兩趟我自己到橋
    頭那邊找被告看診，陸陸續續我約看一年多。被告只有告訴我食物方面有那些不
    可食用」；「沒有（拿過黑色中藥丸）」、「約在二、三年前，我是因身體虛弱
    ，一直瘦下去，被告只有用菜類、水果類之食療方式及指壓進行診療；沒有（使
    用中藥丸），只有用蔬菜、水果之類食療法，我都是用行動電話預約三、六看診
    」等語（均見本院九十年七月二十四日審判筆錄），參以被告係中國傳統國術損
    傷整復師，有國術損傷推拿整復師證書影本、臺灣省國術會研究員證書各一紙附
    卷可稽，故縱被告有於上開如意堂綜合病理調理中心，為人進行診治，惟其辯稱
    是以氣功推拿方式處置上開各種病痛，並無販售任何藥丸等語，非無可採，而氣
    功推拿顯難認係直接涉及可使病情變化之行為，已如前述，自與醫師法第二十八
    條第一項前段所定之醫療行為有間。又苟被告有進行檢舉人乙○○所指述之醫療
    及販售藥丸行為，則應不難於上開調理中心查獲藥丸、處方箋或病歷等物，然檢
    察官於傳訊被告前，即已出具搜索票交高雄縣警察局刑警隊會同高雄縣衛生局及
    橋頭分駐所員警前往上開如意堂綜合病理調理中心進行搜索，而搜索結果，並未
    發現該中心有營業情形，且未扣得任何物品，有該執行搜索報告及搜索扣押證明
    筆錄各一件在卷可按，益難證被告有檢舉人乙○○指述之從事醫療及販售上開中
    藥丸等行為。又被告於其名片上雖載有「香港中醫師」及「病理把脈」等字樣，
    有該檢舉人所提出之被告名片影本一紙在卷可稽，惟既如前述無從證明被告有醫
    療及製造並販售上開中藥丸之行為，要難僅憑上開名片即認被告有以中醫師身份
    從事醫療行為、製造並販售偽藥。故縱檢舉人乙○○所提出之黑色中藥丸經送行
    政院衛生署藥物食品檢驗局檢驗結果，認含有Iburprofen（消炎鎮痛藥）、
    Caffeine（中樞興奮藥）、Diazepam（寧神藥）、Hydrochlorothia-zide（利尿
    藥）及Thiamine（維生素）等西藥成分，有該局八十九年七月十日藥檢參字第八
    九○九七七一號檢驗成績書一件在卷可按，是該等黑色藥丸應屬藥事法第二十條
    第一款「未經核准，擅自製造」之偽藥一節，亦有行政院衛生署中醫藥委員會九
    十年三月十三日衛中會藥字第九○○○二三二八號函一件附卷足憑，然該等藥品
    既係檢舉人乙○○所提出，要難以該藥品係屬偽藥與檢舉人乙○○指述內容相符
    ，遽以推斷被告有從事醫師法所規範之醫療行為及製造並販售上開中藥丸之情事
    。又檢舉人乙○○經本院傳訊結果並未到庭，然伊有於右揭時、地接受被告看診
    ，當時除與伊夫載伊去外，並無其他人前往，而介紹前往被告處看診者又係不認
    識之人等情，已據檢舉人乙○○於偵查中陳明在卷（見偵查卷第二十三頁反面）
    ，顯無其他證據可提供本院調查，本院認無再予傳訊之必要，附此敘明。此外，
    復查無其他積極證據，足資證明被告確有本件之違反醫師法、藥事法犯行，揆諸
    前揭說明，自屬不能證明犯罪，應為無罪之諭知。
據上論斷，應依刑事訴訟法第三百零一條第一項，判決如主文。
中      華      民      國    九十      年      八      月    二十一    日
                                  臺灣高雄地方法院刑事庭
                                      法  官    李麗珠
右正本證明與原本無異。
如不服本判決，應於判決送達後十日內，向本院提出上訴狀。
                                      書記官    陳掌珠
中      華      民      國    九十      年      八      月    二十二    日


司法院資訊處製作；財團法人民間司法改革基金會備份。
